【裁判字號】    98,上易,25
【裁判日期】    980310
【裁判案由】    侵占
【裁判全文】
臺灣高等法院刑事判決                  98年度上易字第25號
上  訴  人
即  被  告  甲○○
選任辯護人  陳世杰    律師
上列上訴人因業務侵占案件，不服臺灣板橋地方法院97年度易字
第2122號，中華民國97年11月27日第一審判決（起訴案號：臺灣
板橋地方法院檢察署96年度偵續字第370號），提起上訴，本院
判決如下：
    主  文
上訴駁回。
    事  實
一、甲○○自民國95年9月15日起至96年1月止，受僱於址設臺北
    縣永和市○○路201號3樓之2「康禾保全股份有限公司」（
    下稱康禾公司），擔任督導經理一職，受僱於康禾公司收取
    臺北縣五股鄉○○路○段557巷136號「集福如意大廈」及臺
    北縣三峽鎮○○路107巷2號「甜蜜E-GO大廈」各月之管理服
    務費等業務。詎甲○○於95年12月初某日前往該等社區，收
    取95年11月之管理服務費各新臺幣（下同）八萬五千元、九
    萬四千元，計十七萬九千元後，竟意圖為自己不法之所有，
    於不詳處所予以侵占入己花用殆盡，並聲稱已不慎遺失拒不
    交還康禾公司。嗣經康禾公司代表人乙○○察覺有異，經核
    對帳目後始悉上情。
二、案經康禾公司訴由臺灣板橋地方法院檢察署檢察官偵查起訴
    。
    理  由
一、按被告以外之人於審判外之言詞或書面陳述，除法律有規定
    者外，不得作為證據。被告以外之人於審判外之陳述，經當
    事人於審判程序同意作為證據，法院審酌該言詞陳述或書面
    陳述作成時之情況，認為適當者，亦得為證據。當事人、代
    理人或辯護人於法院調查證據時，知有第159條第1項不得為
    證據之情形，而未於言詞辯論終結前聲明異議者，視為有前
    項之同意，刑事訴訟法第159條第1項及第159條之5分別定有
    明文。查本案被告以外之人於審判外之陳述，檢察官、被告
    均未爭執其得為證據之資格（見本院98年1月15日準備程序
    筆錄），且迄本院辯論終結前，復未就該等證據之證據能力
    聲明異議，本院審酌上開證據並無違法取得之程序瑕疵，復
    無證明力過低等情形，依法均具有證據能力。
二、訊據上訴人即被告甲○○固坦承於前揭時地，由康禾公司派
    駐至「集福如意大廈」及「甜蜜E-GO大廈」擔任督導經理，
    負責收取社區住戶管理服務費，並於95年12月間收取上開服
    務費十七萬九千元之事實，惟矢口否認有何業務侵占犯行，
    辯稱：伊沒有侵占，伊已於95年12月初收取保全費後，把全
    部的錢十七萬九千元在公司交給乙○○，因為公司有財務困
    難，乙○○向伊借款，伊要向他要回借他的款項，他不願意
    還給伊，所以故意告她等語。其選任辯護人則以保全服務費
    並非均以匯款方式繳回公司；95年11月份之二筆匯款係告訴
    人公司向被告週轉借貸，並非社區保全費；案發後，告訴人
    猶繼續僱用被告，足見被告並無業務侵占行為等語為其辯護
    。惟查：
  (一)被告確有於每月月初負責收取「集福如意」、「甜蜜E-GO」
    大廈社區保全服務費，並確已於95年12月收受該二社區95年
    11月之保全服務費等情，其於偵查、原審及本院審理時均供
    稱：伊確實在康禾公司擔任社區總幹事兼業務經理，伊有負
    責幫公司代收大樓保全費，伊有經手集福如意... 甜蜜E-GO
    之保全服務費... 甜蜜E-GO是每月九萬四，集福如意是八萬
    五千元，是固定的。伊有收到95年11月份的保全費，是伊去
    領的等語（見偵查卷第7頁、偵續卷第14頁、原審卷第64頁
    ）。核與證人即康禾公司負責人乙○○於原審審理時證稱：
    被告介紹二個大廈案件後，也就同時擔任二大廈的督導工作
    ，自從被告介紹之後，每個月的管理費都是由被告收取等語
    相符（見原審卷第103頁），則被告確已收取「集福如意」
    及「甜蜜E-GO」二社區95年11月份之保全服務費共計十七萬
    九千元之事實，足堪認定。
  (二)然被告並未將前開95年11月份保全服務費繳回康禾公司，業
    據證人乙○○於偵查時證稱：被告至95年11月之前的收繳款
    都很正常，自95年12月被告說不慎遺失兩家大廈的保全服務
    費之後，公司就派人去各社區收取，沒有轉交的問題... 被
    告當時承諾要在96年3月賣房子之後就把錢還給伊... 但後
    來被告都不跟伊聯絡等語（見偵查卷第7頁），於原審審理
    時亦證稱：本案95年11月份的管理費要在95年12月初匯回公
    司，但他沒有匯回來... 被告跟伊說95年11月的管理費遺失
    了，被告跟伊說她去辦事時，整個公文袋都掉了，被告跟伊
    說她的妹妹在皇翔太陽城有分配到房屋的所有權，在96年3
    月中可以將房屋處理掉之後，會把錢匯給伊。被告並沒有以
    現金給付方式把管理費交給伊，都是匯款的等語（見原審卷
    第103至105頁）。經核證人乙○○先後指訴，主要情節均相
    符合，且其與被告素無怨隙，衡情應無甘冒誣告及偽證罪責
    ，設詞誣陷被告之理。況檢察官徵得被告及告訴人之同意後
    ，囑託內政部警政署刑事警察局對被告及告訴人為測謊鑑定
    ，鑑定方法採熟悉測試法、區域比對法實施，鑑定結果為：
    一受測人甲○○在測前會談稱有關本案伊將95年11月份所收
    的保全費在95年12月在公司當面交給乙○○，經測試結果，
    因受測人在測試中時有深呼吸現象，造成生理反應圖譜無法
    鑑判，故無法提供測試意見。二受測人乙○○於測前會談稱
    有關本案甲○○並未在95 年12月將所收取的11月份保全費
    交給伊，經測試結果並無不實反應等情，有內政部警政署刑
    事警察局96年11月7日刑鑑字第0960169438號鑑定書附卷可
    稽（見偵續卷第45頁以下），是告訴人乙○○證詞之憑信性
    甚高，自可採信。
  (三)被告雖辯稱：伊收取服務費後，有時全部匯款，有時全部交
    給公司，有時一部分匯款、一部分交給公司。95年11月份之
    保全服務費係伊於收取後數日，直接在公司內將現金交給告
    訴人乙○○云云。惟被告始終未能提出告訴人簽收上開款項
    之相關單據以明其實，且乙○○於偵查時證稱：（庭呈銀行
    帳簿）95年7月至11月的匯款都正常，12月份則沒有匯款紀
    錄等語（見偵查卷第7頁、偵續卷第15頁）；於原審審理時
    證稱：被告介紹二個大廈案件後，也就同時擔任二大廈的督
    導工作，自從被告介紹之後，每個月的管理費都是由被告收
    取，匯回公司的... 被告沒有以現金之方式把管理費交給伊
    ，都是用匯款的等語（見原審卷第103、105頁）。而參諸康
    禾公司設於中國國際商業銀行永和分行、帳號000000000號
    之存摺交易往來明細所載，自95年9月起至96年1月間止，均
    有多筆甲○○所匯入之保全費用（見偵字第12741號卷第10
    至19頁），足證明告訴人所稱被告收取「集福如意大廈」及
    「甜蜜E-GO大廈」之保全服務費後，均係將之直接匯入上開
    告訴人公司設於中國國際商業銀行永和分行帳戶之情，應屬
    實在。再自前開二大廈交付保全費用予被告之流程觀之，證
    人即「甜蜜E-GO大廈」主委黃文清於原審審理時證稱：對於
    保全費用的給付，假設是要請9月的錢，在8月30日就將單子
    送過來，伊和財委看過之後沒有問題，就在提款單上蓋章，
    再交由警衛處理... 匯款之後存摺伊會看有無這項支出等語
    （見原審卷第64頁）。證人即「集福如意大廈」主委張榮東
    於偵查中證稱：保全費用之支付與山水豪景社區一樣，每個
    月10日以前，財委蓋過支出傳票後，交給總幹事即被告，被
    告再到銀行去領款或匯款，不是給現金等語（見偵續卷第34
    頁），可知保全服務費之交付均係先由被告開立提款單，填
    妥每月固定之保全服務費金額，交由大廈主委及財委蓋章，
    再自警衛室領取存摺後，自行前往銀行提領現金。則依一般
    社會經驗法則，被告既已前往銀行提領現金，應利用此機會
    ，隨即再將款項匯入告訴人公司所屬帳戶，乃屬最便利且安
    全之方式，且被告亦以此方式繳交保全服務費予公司多次，
    業如前述，被告辯稱95年11月份之保全費係已現金方式交付
    予告訴人，顯與一般經驗法則及其平日慣行之作法不符，所
    辯自不足採。
  (四)被告又辯以：因為公司有財務困難，乙○○向伊借款，伊要
    向他要回借款，乙○○不願意所以挾怨報復云云。惟按一般
    民間借貸，債權人均會要求雙方簽立書面契約以為債權憑證
    ，並能確保將來求償時有所依據，然被告始終未能提出相關
    借貸之憑證，則其空口主張與告訴人間存有借貸關係，顯無
    足取。且乙○○於原審審理時具結證稱：伊沒有跟被告借過
    錢，伊的經濟狀況非常好，不會向被告借小錢等語（見原審
    卷第105頁），而佐以前開康禾公司設於中國國際商業銀行
    永和分行之存摺交易往來明細（見偵字第12741號卷第9至25
    頁），該帳戶內自95年9月間起至96年1月間止，平常多有幾
    十萬元至上百萬元之存款餘額於該帳戶內，顯見康禾公司之
    資金應尚屬充裕，何以有向被告借款之必要，殊難暸解，被
    告就此亦無法提出借貸之事證以供本院調查，是其此部分辯
    稱，亦難採信。
  (五)被告選任辯護人另以告訴人於96年間仍繼續僱用被告，足證
    被告並無業務侵占犯行等語為辯。然告訴人乙○○於原審審
    理時已結證稱：因為被告是非常能幹的總幹事，而且她跟著
    伊四、五年，遇到錢掉了的事情非常不幸，她還幫伊督導這
    二個社區，她說她要還伊，而且她之前也沒有這種紀錄，且
    被告於當時復承諾於處理皇翔太陽城有分配到房屋所有權後
    ，將於96年3月間把錢匯給伊等語（見原審卷第105頁），被
    告於偵查中亦自承：伊在90年4月22日任職於康禾公司擔任
    主任一職，後調任為總幹事等語（見偵續字第370號卷第13
    頁），是可知被告與告訴人關係深厚，合作關係長久，告訴
    人基於長期的賓主關係，信任被告應係將保全服務費不慎遺
    失而非將其侵占，且承諾返還，因而繼續僱用被告，並無不
    合常情之處，是該項事證尚不足為有利於被告之認定。
  (六)綜上，被告利用受僱於康禾公司擔任督導經理一職，於其業
    務上收取前揭社區保全管理服務費之機會，意圖自己不法之
    所有，侵占原應繳交康禾公司之金錢，加以花用殆盡之犯行
    ，已堪認定，本件事證已臻明確，自應依法論科。
三、被告甲○○受僱於康禾公司擔任督導經理一職，並經該公司
    派駐至「集福如意大廈」及「甜蜜E-GO大廈」，負責收取保
    全服務費，為從事業務之人，其意圖為自己不法之所有，將
    其於業務上所持有之該費用侵占入己，故核其所為，係犯刑
    法第336條第2項之業務侵占罪。
四、原審經審理結果，本於同上事證，認被告所為業務侵占犯行
    ，罪證明確，適用刑法第336條第2項、第41條第1項前段，
    刑法施行法第1條之1，中華民國96年罪犯減刑條例第2條第1
    項第3款、第7條、第9條等規定，並審酌被告於任職康禾保
    全公司期間，利用代收保全服務費業務之便，侵占上開大廈
    住戶所交付之款項達十七萬九千元，影響告訴人及住戶之權
    益，犯後猶一意飾詞否認犯行，未見悔意，態度不佳，及其
    犯罪之動機、目的、手段及侵占之金額等一切情狀，量處有
    期徒刑六月，依法減刑為有期徒刑三月，並諭知易科罰金之
    折算標準，經核其認事用法，俱無不合，量刑亦屬妥適。被
    告提起上訴猶否認犯行，並無理由，業如上述，應予駁回。
據上論斷，應依刑事訴訟法第368條，判決如主文。
本案經檢察官田炳麟到庭執行職務
中    華    民    國    98    年    3     月    10    日
                  刑事第十庭審判長法  官  楊炳禎
                                  法  官  李春地
                                  法  官  朱光仁
以上正本證明與原本無異。
不得上訴。
                                  書記官  王宜玲
中    華    民    國    98    年    4     月    3     日


司法院資訊處製作；財團法人民間司法改革基金會備份。
